【裁判字號】    98,訴,749
【裁判日期】    990129
【裁判案由】    債務人異議之訴
【裁判全文】
臺灣臺南地方法院民事判決       98年度訴字第749號
原      告  丁○○○○○○
訴訟代理人  王正宏律師
被      告  甲○○
訴訟代理人  丙○○律師
上列當事人間請求債務人異議之訴事件，經本院於民國99年1月
14 日言詞辯論終結，判決如下：
    主      文
本院九十八年度執字第一三三五三號清償債務強制執行事件所
為之強制執行程序應予撤銷。
訴訟費用新台幣壹萬肆仟壹佰伍拾陸元由被告負擔。
    事實及理由
壹、程序部分：
一、按強制執行法第14條及第14條之1所定債務人異議之訴，以
    排除執行名義之執行力為目的，該條所謂強制執行程式終結
    ，係指執行名義之強制執行程式終結而言，執行名義之強制
    執行程式，進行至執行名義所載債權全部達其目的時，始為
    終結。原告所聲請撤銷本院98年度執字第13353號（以下簡
    稱系爭執行事件），被告聲請執行之標的為原告所有之房地
    現已執行至扣押階段，為本院調閱本院上開卷宗核閱無訛，
    是本件被告所執執行名義所為之強制執行程序尚未終結，揆
    諸首揭條文之規定，原告自得提起債務人異議之訴，此合先
    敘明。
二、又執行名義成立後，如有消滅或妨礙債權人請求之事由發生
    ，債務人得於強制執行程序終結前，向執行法院對債權人提
    起異議之訴。如以裁判為執行名義時，其為異議原因之事實
    發生在前訴訟言詞辯論終結後者，亦得主張之，此強制執行
    法第14條第1項定有明文。本件被告執兩造於民國98年2月19
    日所作成之調解筆錄為執行名義，向本院聲請強制執行原告
    之財產，而原告乃主張已於執行名義成立後之98年4月9日清
    償執行名義之債務等語。經查：依原告所主張之事實形式上
    乃指「執行名義成立後」有消滅被告請求之事實發生，合於
    前述條文之規定，自應准許之。
貳、實體部分：
一、本件原告起訴主張：
（一）原告於94年間因友人翁福坤先生資金需求恐急，原告為解
      其燃眉之急，出面向被告借款新台幣（下同）10 0萬元，
      約定利息5分，被告先於94年8月29日匯款50萬元予原告，
      原告於翌日簽立面額50萬元本票（以下簡稱系爭50萬元本
      票）及保管條各乙張予被告；7日後被告又於同年9 月5日
      再匯款50萬元予原告，此次原告乃將借款4個月的利息（
      月息5分，本金共100萬元，利息共計20萬元）一併開立面
      額70萬元之本票1紙（以下簡稱為系爭70萬元本票）給予
      被告，然自95年4月起原告陸陸續續清償被告第一筆50萬
      元借款，計已清償56萬元，故取回系爭50萬元本票及保管
      條。而被告後於98年間持系爭70萬元本票向原告請求，雙
      方針對系爭70萬元本票之原因借款法律關係達成調解，即
      為鈞院98年度營簡調字第15號調解筆錄，惟後於98年4月9
      日，原告已依被告所計算之總額匯款821,017元給予被告
      ，此舉已使原告對於被告之本票債權債務及原因關係之借
      款債務已為清償，被告卻仍持鈞院柳營簡易庭98年度營簡
      調字第15號調解為執行名義，並以鈞院98年度執字第1335
      3號對原告為強制執行，原告因而提起本件訴訟。
（二）兩造間94年8月29日借款50萬元已清償。
  １、原告因友人翁福坤資金不度，無法如期清償借款，原告遂
      將此借款緣由告知被告，也請被告與翁福坤見面，被告知
      悉原告也是受害人，故經協議後同意由原告每月分期清償
      借款，每月清償2萬元，且清償期間不計利息。原告乃自
      95年4月開始每月清償2萬元予被告，於97年4月期間清償
      達56萬元，原告乃向被告取回借款時所交付之系爭50萬元
      本票與保管條，是兩造間94年8月29日50萬元借款已經清
      償完畢。
  ２、被告亦自認原告曾經清償56萬元，被告才返還發票日94
      年8月30日、到期日94年12月30日、票面金額50萬元之本
      票以及記載50萬元之保管條（見本卷第9、10頁）。且卷
      9、10頁之本票及保管條上右下角均記載「完」字，顯見
      當時確實是因為原告已經清償超過50萬元，所以取回50萬
      元之本票及保管條。
（三）兩造間94年9月5日借款50萬元已清償。
      被告突然要求原告付清借款，並將原告前開面額70萬元本
      票與訴外人乙○○向其借款所開立之本票數紙一併提起本
      票裁定，並以鈞院97年度執字第91707號進行強制執行，
      並於執行中重複將上開50萬元匯款向鈞院柳營簡易庭聲請
      調解，原告因本票裁定並無實質確定力，故與被告達成調
      解，但實際上該面額70萬元本票與調解成立乃同一筆債務
      ，而兩造既以821,017元達成和解，原告於98年4月9日已
      匯款821,017元予被告，雙方債務已清償完畢，是被告竟
      又以前開50萬元匯款為據向柳營簡易庭取得98年度營簡調
      字第15號執行名義，並以鈞院98年度執字第13353號對原
      告為強制執行，並無理由。
（四）兩造間債務均已清償，爰依強制執行法第14條第1項規定
      提起本訴等語。並聲明：鈞院98年度執字第13353號強制
      執行事件之強制執行程序應予撤銷。
二、被告則抗辯：
（一）被告固不否認原告匯款821,017元作為清償，惟該系爭70
      萬元本票係原告為支付兩造自83至85年間之債務而簽發：
      因自83至85年間，被告共出借70萬元予乙○○與原告，並
      由被告設於台南縣新營信用合作社存款帳戶提領現金交付
      。依該帳戶對帳單所載，分別為：83年2月14日及2月17日
      共20萬元，83年6月21日5萬元，83年8月25日5萬元，83年
      11月7日10萬元，85年8月24日10萬元，85年11月11日10萬
      元，共計70萬元。由於先前分數次借款共計70萬元而分別
      開立本票為擔保，均每3年到期更新本票，屆期再次更新
      。嗣94年9月5日，原告另向被告借款50萬元1筆，被告即
      向原告與乙○○表示先前於83年至85年間共借款70萬元所
      開立之數張本票，合併成一張較為方便，故由乙○○與原
      告共同簽發發票日94年9月5日，金額70萬元，票據號碼
      089092，到期日94年12月5日之本票1紙，即鈞院97年度司
      票字第3658號本票裁定附表編號001之本票，嗣被告以鈞
      院97年度執字91707號對原告為強制執行，兩造達成以金
      額821,017元和解，被告則撤回對原告之執行部分，是原
      告所稱70萬元本票（以821,017元和解），係清償兩造自
      83至85年間之債務，非清償兩造就94年9月5日50萬元之債
      務及94年8月29日、94年9月5日之借款利息。
（二）被告固不否認原告自94年4月至97年7月有陸續清償債務，
      共達56萬元，惟其中24萬元係清償原告同居人乙○○於94
      年11、12月間向被告借款之24萬元，是原告於94年8月29
      日、94年9月5日向被告共借款100萬元，扣除32萬元，尚
      有68萬元未清償。至於原告之所以取回94年8月30日開立
      之本票及保管條，乃係96年9月30日乙○○與原告二人到
      被告住處向被告表示，仍會陸續按月清償2萬元，並要求
      將原告所簽發金額各50萬元之本票2張，先換成金額各10
      萬元之本票10張，以後每累積清償達10萬元，就向被告取
      回金額10萬元本票1張，始拿回本票與保管條。
（三）為此聲明：請求判決駁回原告之訴。
三、不爭執事項：
（一）原告於94年間二次向被告借款，被告因此分別於94年8月
      29 日、94年9月5日分別匯款各50萬元予原告。
（二）原告於94年9月5日開立系爭70萬元本票（發票日94年9月5
      日、到期日94年12月5日、金額70萬元、票據號碼089092
      號）予被告，即本院97年度司票字第3658號本票裁定附表
      編號001之本票，嗣被告以本院97年度執字91707號對原告
      為強制執行，原告於98年4月9日匯款被告821,017元，被
      告於98年10月14日撤回本院97年度執字地91707號強制執
      行中屬於97年度司票字第3658號裁定附表標號1之強制執
      行（本院卷第96至97頁）。
（三）原告自95年4月至97年7月陸續共清償56萬元予被告，即原
      告總計給付被告1,381,017元（56萬元+821,017元）
（四）被告以對原告尚有50萬元借款債權為由，持本院柳營簡易
      庭於98年2月19日所作成之98年度營簡調字第15號調解筆
      錄（見本院卷第14頁），向本院聲請強制執行（98年度執
      字第13353號），現仍強制執行程序進行中。
四、得心證之理由：
    本件原告起訴主張其於94年向被告借款100萬元，被告分別
    於94年8月29日、94年9月5日各匯款50萬元予原告，惟原告
    對被告之本票債權及其原因關係之借款債權在執行名義成立
    後已清償完畢，有消滅或妨礙被告請求之事由發生，為被告
    所否認，並以前詞置辯。故本院審究之重點在於（一）自83
    年起至94年間原告究竟積欠被告債務數額為多少？（二）原
    告是否在執行名義成立後清償上開債務？
（一）自83年起至94年間原告究竟積欠被告債務數額為多少？
  １、本件原告主張兩造自83年起至94年間借款為100萬元（94
      年8月29日50萬元；94年9月5日50萬元），而被告抗辯為
      194 萬元（83年-85年70萬元；94年8月29日50萬元；94年
      9月5日50萬元；乙○○於94年11、12月間借款24萬元，見
      本卷第154頁背面）。按當事人主張有利於己之事實者，
      就其事實有舉證之責任，民事訴訟法第277條前段定有明
      文。依此，原告對於自己主張之事實已盡證明之責後，被
      告對其主張，如抗辯其不實並提出反對之主張者，則被告
      對其反對之主張，亦應負證明之責，此為舉證責任分擔之
      原則（此參見18年上字第2855號判例意旨）。又按消費借
      貸，為要物契約，須以金錢或其他代替物之交付為構成要
      件，就對於交付之事實，自應由主張已交付之貸與人負舉
      證責任（最高法院79年度台上字第2722號民事裁判可資參
      照）。本件被告既主張原告於83年至85年間向其借款70萬
      元，此為原告所否認，自應由被告負舉證責任。經查，被
      告所提出之台南縣新營信用合作社對帳單影本（本院卷第
      81至83頁），於83至85年間陸續提領70萬元，然此筆金額
      是否係交付予原告或供己用或另有他用，仍有疑義；另被
      告提出原告所開立之系爭70萬元本票，證明其於83至85
      年間有交付70萬元現金云云。然查因系爭本票之發票日為
      94年9月5日，距離83-85年間時日過久，雖被告抗辯一再
      換票，但對此被告並無法舉證以實其說。再因94年8月29
      日及94年9月5日被告分別借款50萬元、50萬元給原告，原
      告於94年9月5日簽發70萬元本票作為本金50萬元及兩筆50
      萬元合計100萬元之利息20萬元之擔保，就時間點及借款
      金額計算尚屬合理，顯較為可採；末被告所舉在本院新營
      簡易庭98年營調簡字第15號調解程序時原告陳述：「哪有
      改，他向洪先生每個月都拿利息，從85年開始拿9年了，
      阿洪先生這些錢現在被別人跑掉，所以每個月都要還2萬
      ，從94年4月份開始每個月還2萬元」（見本卷第118頁）
      。本院審酌原告上開陳述乃在陳述訴外人洪自再與被告間
      之借款債務關係，原告在上段陳述並未自認自己83-85 年
      間積欠被告70萬元。準此，被告對於83至85年間交付原告
      70萬元借款之事實，並無法舉證以實其說，僅空言泛稱現
      金交付，依首開說明，難認被告此部分抗辯為真實。再被
      告復抗辯94年11、12月間尚有一筆24萬元部份，惟查：被
      告於庭訊時自認該筆借款為訴外人洪自再之借款，並非原
      告之借款，被告持之逕主張為原告對於被告之借款自不可
      採。
  ２、綜上所述，原告主張原告於94年8月29日向被告借款50萬
      元、於94年9月5日向被告借款50萬元，此為被告所不爭執
      ，並業據原告提出存簿匯款紀錄、本票及保管條等件為證
      ，自堪信為真實。從而，本院認以原告主張兩造間自83年
      起至94年間借款債務為100萬元較可採信為真實，
（二）原告是否在執行名義成立後清償上開債務？
  １、按執行名義成立後，如有消滅或妨礙債權人請求之事由發
      生，債務人得於強制執行程序終結前，向執行法院對債權
      人提起異議之訴，此強制執行法第14條第1項前段定有明
      文。又所謂消滅債權人請求之事由，係指足以使執行名義
      之請求權及執行力消滅之原因事實，如清償、提存、抵銷
      、免除、混同、債權之讓與、債務之承擔、解除條件之成
      就、和解契約之成立，或類此之情形，始足當之（94年度
      臺上字第671號裁判參照）。準此，提起債務人異議之訴
      ，債務人祇須主張消滅或妨礙債權人請求之事由，係發生
      於該具既判力之原執行名義成立之後者，即得為之。
  ２、前已述及，兩造間自83年起至94年間借款債務合計為100
      萬元，而原告於94年4月至97年7月陸陸續續清償對被告所
      負欠之債務，共達56萬元；又於98年4月9日匯款清償被告
      821,01 7元等情，此為被告所自認，並業據原告提出計算
      表（見本卷第18頁）、新營市農會匯款單1紙（見本卷第
      19頁），自堪信為真實，合計原告已清償達1,381,017元
      ，足見，原告業已清償對於被告之借款債務。而被告最後
      持以對於原告強制執行之本院98年度營調簡字第15號調解
      筆錄，係於98年2月19日所成立，有調解筆錄1紙（見本卷
      第14頁）附卷可查。惟兩造所有之借款債務已因原告於98
      年4月9日清償剩餘債務821,017元而消滅，是以在調解筆
      錄成立後，有消滅債權人請求之事由發生，揆諸前開規定
      ，原告訴請撤銷被告所持上開調解筆錄所據以為強制執行
      案件即本院98年度執字第13353號清償債務強制執行事件
      所為之強制執行程序，尚無不合，應予准許。
五、綜上所述，被告雖以本院柳營簡易庭98年2月19日成立之98
    年度營簡調字第15號調解筆錄為執行名義，聲請對原告之財
    產為強制執行，惟系爭債務既已因原告清償而消滅，則原告
    依強制執行法第14條第1項規定，請求撤銷本院98年度執字
    第13353號清償債務強制執行事件所為之執行程序，即為有
    理由，應予准許。
六、本件事證已臻明確，兩造其餘攻擊防禦方法及所提證據，核
    與本件判決結果不生影響，爰不另一一論述，附此敘明。
七、按訴訟費用，由敗訴之當事人負擔；法院為終局判決時，應
    依職權為訴訟費用之裁判，民事訴訟法第78條及第87條第1
    項分別定有明文。經核本件訴訟費用額為14,156元（第一審
    裁判費12,880元、證人旅費1,276元【本院卷第156頁、157
    頁】），而原告之請求為有理由，爰依上開規定確定被告應
    負擔之訴訟費用如主文第2項所示。
八、結論：本件原告之訴為有理由，依民事訴訟法第78條、第87
    條第1項，判決如主文。
中    華    民    國    99    年    1     月    29    日
                            民事第二庭   法  官  田玉芬
以上正本證明與原本無異。
如不服本判決，應於送達後20日內向本庭（台南市○○路○段308
中    華    民    國    99    年    1     月    29    日
                                         書記官  劉紀君

司法院資訊處製作；財團法人民間司法改革基金會備份。
